---
title: "Relatório Científico: Análise de RNA-seq Nr2f1/BBSOAS (GSE106302)"
author: "Anna Virgínia Bertelle"
date: "`r Sys.Date()`"
output:
  html_document:
    toc: true
    toc_float: true
    theme: united
    highlight: tango
---

```{r setup, include=FALSE}
knitr::opts_chunk$set(echo = TRUE, warning = FALSE, message = FALSE)
library(DESeq2)
library(ggplot2)
library(pheatmap)
library(clusterProfiler)
library(org.Mm.eg.db)
library(EnhancedVolcano)

deg <- read.csv("./results/deseq2/DEG_results.csv", row.names = 1)
dds <- readRDS("./results/deseq2/dds_object.rds")
vsd <- vst(dds, blind=FALSE)
```
## 1. Introdução

A Síndrome de Bosch-Boonstra-Schaaf (BBSOAS) é uma desordem neurodesenvolvimental autossômica dominante rara, caracterizada por atraso global no desenvolvimento, deficiência intelectual, defeitos visuais corticais e características dismórficas. Geneticamente, a BBSOAS é causada por mutações de perda de função ou deleções no gene *NR2F1* (Nuclear Receptor Subfamily 2 Group F Member 1), um fator de transcrição crítico para a regulação do desenvolvimento neocortical, diferenciação celular e orientação axonal.

Este estudo utiliza dados do dataset público GSE106302 para investigar o impacto molecular da haploinsuficiência de *Nr2f1* no tecido cerebral de camundongos. Através da comparação do perfil de transcriptoma entre camundongos heterozigotos ($Nr2f1^{+/-}$, HET) e selvagens ($Nr2f1^{+/+}$, WT), busca-se mapear as redes de regulação gênica downstream afetadas.

A pergunta central desta pesquisa é: quais processos biológicos e vias metabólicas sofrem desregulação transcricional decorrente da redução de dosagem de *Nr2f1*, e de que forma essas alterações se correlacionam com as manifestações neurológicas e fenotípicas observadas na BBSOAS?

## 2. Materiais e Métodos

### 2.1 Descrição do Dataset
Os dados brutos de RNA-seq foram obtidos do Gene Expression Omnibus (GEO), sob o código de acesso **GSE106302**. O organismo modelo utilizado foi o camundongo (*Mus musculus*). O design experimental consiste em um estudo de caso-controle pareado por ninhada, analisando o córtex cerebral de 8 amostras biológicas no total, divididas igualmente entre 4 réplicas técnicas do genótipo mutante Heterozigoto (HET) e 4 réplicas do genótipo controle Selvagem (WT).

### 2.2 Pipeline de Bioinformática
O fluxo de análise foi totalmente automatizado e executado utilizando o gerenciador de workflows **Snakemake**:
1. **Download:** Os arquivos brutos de sequenciamento foram obtidos via ferramenta `fasterq-dump` (sra-tools v3.1.1).
2. **Controle de Qualidade:** A qualidade dos reads brutos e processados foi avaliada com o `FastQC` (v0.12.1). Os relatórios foram agregados pelo `MultiQC` (v1.21).
3. **Trimagem:** A remoção de adaptadores Illumina universais e filtros de qualidade (Phred > 20) foram conduzidos pelo `fastp` (v0.23.4) com detecção automática de adaptadores para leituras pareadas (*paired-end*).
4. **Quantificação:** O alinhamento sem mapeador clássico (*quasi-alignment*) e a estimativa de abundância de transcritos foram realizados utilizando o `Salmon` (v1.10.0) contra o transcriptoma de referência Ensembl *Mus musculus* (GRCm39, release 113).
5. **Consolidação:** Os dados de contagem a nível de transcritos foram importados e sumarizados a nível de gene no ambiente R utilizando o pacote `tximport` (v1.30.0).

### 2.3 Design Estatístico em DESeq2
A análise de Expressão Gênica Diferencial foi modelada utilizando o pacote `DESeq2` (v1.42.0). A fórmula de design experimental aplicada foi `~ genotype`, testando o efeito do genótipo mutante sobre o basal utilizando o contraste de Wald. O grupo de referência (controle) foi explicitamente definido como **WT**. Os limiares de significância (*thresholds*) estatística foram fixados em um **p-valor ajustado (padj) < 0.05** corrigido por Benjamini-Hochberg (BH) e um limite de mudança de vezes de **|log2FoldChange| > 1** para a classificação de Genes Diferencialmente Expressos (DEGs).

## 3. Resultados

### 3.1 QC e Quantificação
Os relatórios gerados pelo MultiQC indicaram uma média estável de reads por amostra. A etapa de trimagem com o `fastp` eliminou com sucesso os adaptadores Illumina preservando o comprimento médio das leituras. O mapeamento pelo Salmon apresentou altas taxas de eficiência de alinhamento, confirmando a adequação do transcriptoma de referência escolhido.
Antes da análise estatística, as propriedades globais das bibliotecas foram avaliadas para garantir a robustez dos dados. O número total de genes detectados (com pelo menos 1 contagem em todas as amostras) e a distribuição do tamanho das bibliotecas (*library size*) foram extraídos diretamente dos dados normalizados.

```{r qc_metrics, echo=FALSE}
# 1. Calcular o número total de genes detectados
total_genes_detected <- sum(rowSums(counts(dds)) > 0)

# 2. Calcular o tamanho das bibliotecas (milhões de reads)
lib_sizes <- colSums(counts(dds)) / 1e6
lib_sizes_df <- data.frame(
  Amostra = names(lib_sizes),
  Tamanho_Milhoes = round(lib_sizes, 2),
  Genotipo = dds$genotype
)
```
* **Número Total de Genes Detectados no Genoma:** `r total_genes_detected` genes apresentam expressão basal detectável neste experimento.
* **Taxa de Alinhamento e Quantificação:** Conforme avaliado nos relatórios do MultiQC e logs do Salmon, as taxas de pseudo-alinhamento se mantiveram estáveis e elevadas em todas as amostras, confirmando a alta eficiência de mapeamento contra o transcriptoma de referência GRCm39.
#### Distribuição das Contagens por Amostra (*Library Size*)
A tabela abaixo exibe a profundidade de sequenciamento final (em milhões de reads) por amostra após o processo de quantificação:

```{r table_lib, echo=FALSE}
knitr::kable(lib_sizes_df, col.names = c("ID da Amostra", "Profundidade (Milhões de Reads)", "Condição/Genótipo"))
```

### 3.2 Análise de Expressão Diferencial (DESeq2)
```{r deseq_data, echo=FALSE}
deg <- read.csv("./results/deseq2/DEG_results.csv", row.names = 1)
dds <- readRDS("./results/deseq2/dds_object.rds")
vsd <- vst(dds, blind=FALSE)

total_degs <- sum(with(deg, padj < 0.05 & abs(log2FoldChange) > 1), na.rm = TRUE)
up_degs    <- sum(with(deg, padj < 0.05 & log2FoldChange > 1), na.rm = TRUE)
down_degs  <- sum(with(deg, padj < 0.05 & log2FoldChange < -1), na.rm = TRUE)

```

A modelagem estatística pelo DESeq2 confirmou que o $log_2\text{Fold Change}$ (log2FC) reflete com precisão a magnitude e a direção do efeito biológico (genes super-expressos com valores positivos e sub-expressos com valores negativos). 

Aplicando os critérios de significância de **p-valor ajustado (padj) < 0.05** e **|log2FC| > 1**, foram identificados:
* **Total de Genes Diferencialmente Expressos (DEGs):** `r total_degs` genes alterados de forma significativa.
* **Regulação Positiva (Up-regulated nos mutantes HET):** `r up_degs` genes.
* **Regulação Negativa (Down-regulated nos mutantes HET):** `r down_degs` genes.
  
#### Top 20 Genes com Maior variação (|log2FC|)
A tabela abaixo lista as 20 alterações mais intensas localizadas pelo modelo estatístico:

```{r top20, echo=FALSE}
deg_sig <- deg[which(deg[,"padj"] < 0.05), ]
deg_sig[,"abs_log2FC"] <- abs(deg_sig[,"log2FoldChange"])
# Ordenar e extrair o top 20
top20 <- head(deg_sig[order(deg_sig[,"abs_log2FC"], decreasing = TRUE), ], 20)
knitr::kable(top20[, c("baseMean", "log2FoldChange", "pvalue", "padj")])
```
### 3.3 Análise de Componentes Principais (PCA)
O gráfico PCA foi gerado para examinar as semelhanças globais entre as amostras do transcriptoma.

```{r pca_plot, echo=FALSE, fig.width=8, fig.height=7}
plotPCA(vsd, intgroup="genotype") + 
  theme_bw() + 
  labs(title="Análise de Componentes Principais (PCA)")
```

### 3.4 Volcano Plot
O Volcano Plot ilustra a relação entre a significância estatística e a magnitude da mudança de expressão, destacando os genes alvo.

```{r volcano_plot, echo=FALSE, fig.width=10, fig.height=9}
library(EnhancedVolcano)
library(org.Mm.eg.db)

# 1. Mapear temporariamente os IDs Ensembl para Gene Symbols para a plotagem
gene_symbols <- AnnotationDbi::select(org.Mm.eg.db, 
                                      keys = rownames(deg), 
                                      columns = "SYMBOL", 
                                      keytype = "ENSEMBL")

# Unificar com a tabela principal removendo duplicatas
deg_volcano <- deg %>%
  dplyr::mutate(ENSEMBL = rownames(deg)) %>%
  dplyr::left_join(gene_symbols, by = "ENSEMBL") %>%
  dplyr::distinct(SYMBOL, .keep_all = TRUE)

# Definir os top 10 genes para exibir o nome de forma limpa e isolada
top_labels <- head(deg_volcano[order(deg_volcano[,"padj"]), "SYMBOL"], 10)

EnhancedVolcano(deg_volcano,
    lab = deg_volcano[,"SYMBOL"],
    x = 'log2FoldChange',
    y = 'pvalue',
    pCutoff = 0.05,
    FCcutoff = 1.0,
    pointSize = 1.4,
    labSize = 4.0,
    title = 'Volcano Plot: HET vs WT',
    subtitle = 'Identificação de DEGs com Símbolos Oficiais',
    caption = 'Thresholds: p-ajustado < 0.05 e |log2FC| > 1',
    xlim = c(-5, 5),
    ylim = c(0, 16),
    selectLab = top_labels, # Desenha apenas os nomes do top 10 para não empilhar texto
    legendPosition = 'right',
    drawConnectors = TRUE,
    widthConnectors = 0.5,
    colConnectors = 'black'
)
```

### 3.5 Heatmap dos Top Genes DE

O mapa de calor exibe o padrão de expressão dos top 50 genes mais significativamente alterados, evidenciando o agrupamento das amostras.

```{r heatmap, echo=FALSE, fig.width=6, fig.height=8}
# Ordenar pelo menor p-ajustado e pegar os primeiros 50
top50_genes <- rownames(deg_sig[order(deg_sig[,"padj"]), ][1:50, ])

# Extrair a matriz de contagens normalizadas por VST
mat <- assay(vsd)[top50_genes, ]
mat <- mat - rowMeans(mat) # Centralizar na média da linha

pheatmap(mat, annotation_col=as.data.frame(colData(dds)["genotype"]),
         show_rownames=FALSE, main="Heatmap: Top 50 Genes Significativos")
```

### 3.6 MA Plot

O MA Plot projeta a mudança em log2 (*Log2 Fold Change*) no eixo Y contra a média das contagens normalizadas no eixo X. Ele permite visualizar a distribuição dos genes diferencialmente expressos em diferentes níveis de abundância basal.

```{r ma_plot, echo=FALSE, fig.width=7, fig.height=5}
plotMA(results(dds), ylim=c(-5,5), main="MA Plot: HET vs WT (Nr2f1)")
```

### 3.7 Enriquecimento Funcional (GO e KEGG)
```{r loading_enrichment, include=FALSE}

go_res <- read.csv("./results/enrichment/GO_results.csv", stringsAsFactors = FALSE)
kegg_res <- read.csv("./results/enrichment/KEGG_results.csv", stringsAsFactors = FALSE)

# Filtrar os genes significativos usando a tabela que veio do setup
deg_sig <- deg[which(deg[,"padj"] < 0.05), ]
```

#### 3.7.1 Top Vias de Ontologia Gênica (GO)
As principais funções enriquecidas para Processos Biológicos (BP) estão listadas abaixo:

#### Tabela de Termos GO Top 10
```{r table_go, echo=FALSE}
knitr::kable(head(go_res[, c("ID", "Description", "GeneRatio", "p.adjust")], 10))
```

#### Barplot de Enriquecimento (GO)
Este gráfico exibe o nível de significância das principais categorias biológicas, ordenadas pelo p-valor ajustado.

```{r go_barplot, echo=FALSE, fig.width=8, fig.height=5}
# Filtrar o top 10 para plotagem limpa e ordenar
go_top10 <- head(go_res[order(go_res[,"p.adjust"]), ], 10)
go_top10[,"Description"] <- factor(go_top10[,"Description"], levels=rev(go_top10[,"Description"]))

ggplot(go_top10, aes(x=Description, y=-log10(p.adjust))) +
  geom_bar(stat="identity", fill="steelblue") +
  coord_flip() +
  theme_minimal() +
  labs(title="Top 10 Termos GO Enriquecidos", x="Processo Biológico", y="-log10(p-valor ajustado)")
```

#### 3.7.2 Top Vias Metabólicas (KEGG)
As principais cascatas biológicas afetadas de acordo com o KEGG consistem em:

```{r table_kegg, echo=FALSE}
knitr::kable(head(kegg_res[, c("ID", "Description", "GeneRatio", "p.adjust")], 10))
```

#### Dotplot de Vias (KEGG)
O gráfico (*Dotplot*) ilustra simultaneamente a proporção de genes alterados na via (tamanho da bolinha) e a significância estatística do enriquecimento (gradiente de cor).

```{r kegg_dotplot, echo=FALSE, fig.width=8, fig.height=5}
# Filtrar o top 10 para criar o dotplot de forma segura
kegg_top10 <- head(kegg_res[order(kegg_res[,"p.adjust"]), ], 10)
kegg_top10[,"Description"] <- factor(kegg_top10[,"Description"], levels=rev(kegg_top10[,"Description"]))

# Converter GeneRatio de caractere (ex: "5/40") para número decimal para o gráfico
parse_ratio <- function(ratio) {
  parts <- as.numeric(strsplit(ratio, "/")[[1]])
  return(parts[1] / parts[2])
}
kegg_top10[,"Ratio_Num"] <- sapply(kegg_top10[,"GeneRatio"], parse_ratio)

ggplot(kegg_top10, aes(x=Ratio_Num, y=Description, color=p.adjust, size=Count)) +
  geom_point() +
  scale_color_gradient(low="red", high="blue") +
  theme_minimal() +
  labs(title="Dotplot de Vias KEGG Enriquecidas", x="Gene Ratio", y="Via KEGG", color="p.adjust", size="Contagem")
```

### 3.7.3 Análise de Enriquecimento de Conjunto de Genes por NES (GSEA)

Diferente do enriquecimento tradicional, o GSEA utiliza o ranqueamento completo dos genes para identificar caminhos biológicos coordenadamente ativados (Up-regulated) ou reprimidos (Down-regulated).

```{r gsea_analysis, echo=FALSE, fig.width=9, fig.height=7}
library(enrichplot)
library(ggplot2)
library(dplyr)

# 1. Vetor ranqueado pelo log2FC
gene_list <- deg[,"log2FoldChange"]
names(gene_list) <- rownames(deg)
gene_list <- sort(gene_list, decreasing = TRUE)

# 2. CORREÇÃO: Aumentamos o cutoff para 0.1 para capturar as vias reprimidas (Down)
gsea_res <- gseGO(
    geneList      = gene_list,
    OrgDb         = org.Mm.eg.db,
    keyType       = "ENSEMBL",
    ont           = "BP",
    pvalueCutoff  = 0.1,  # Permite visualizar tendências biológicas reprimidas
    pAdjustMethod = "BH"
)

# 3. Construir o gráfico garantindo a presença das duas pontas (Up e Down)
if (nrow(gsea_res) > 0) {
  gsea_df <- as.data.frame(gsea_res)
  
  # Ordenar a tabela inteira pelo score (NES) do maior para o menor
  gsea_df <- gsea_df[order(gsea_df[,"NES"], decreasing = TRUE), ]
  
  # Pegar os 10 primeiros (Mais Ativados / Upregulated)
  top_up <- head(gsea_df, 10)
  
  # Pegar os 10 últimos (Mais Reprimidos / Downregulated)
  top_down <- tail(gsea_df, 10)
  
  # Unificar os dois blocos para o gráfico
  gsea_plot_df <- rbind(top_up, top_down)
  gsea_plot_df <- unique(gsea_plot_df) # Remove duplicatas caso o total seja pequeno
  
  # Ordenar o fator no eixo Y
  ordem_vias <- gsea_plot_df[order(gsea_plot_df[,"NES"]), "Description"]
  gsea_plot_df[,"Description"] <- factor(gsea_plot_df[,"Description"], levels = ordem_vias)
  
  # Desenhar o gráfico espelhado
  ggplot(gsea_plot_df, aes(x = NES, y = Description, fill = p.adjust)) +
    geom_bar(stat = "identity", color = "white", width = 0.8) +
    scale_fill_gradient(low = "#9bf2d0", high = "#3111b8") +
    theme_bw() +
    theme(axis.text.y = element_text(size = 9)) +
    labs(title = "GSEA_GO - BP (Processos Ativados vs Reprimidos)", x = "Normalized Enrichment Score", y = NULL, fill = "p.adjust")
    
} else {
  print("Mesmo com o threshold flexibilizado, o GSEA não localizou vias.")
}
```

## 4. Discussão
### 4.1 Tabela de Anotação e Impacto dos Genes Alvo

A tabela abaixo unifica o ID estável, a direção do impacto (Condition) calculada pelo DESeq2, o símbolo oficial do gene e a descrição funcional completa de sua proteína:

```{r discussion_table, echo=FALSE}
library(dplyr)
library(org.Mm.eg.db) # Fornece tabelas locais de anotação de genes

# 1. Extrair os IDs Ensembl das linhas dos nossos genes significativos
ens_ids <- rownames(deg_sig)

# 2. Consultar o banco de dados do camundongo para obter Símbolo e Descrição
annotations <- AnnotationDbi::select(org.Mm.eg.db, 
                                      keys = ens_ids, 
                                      columns = c("SYMBOL", "GENENAME"), 
                                      keytype = "ENSEMBL")

# 3. Preparar a nossa tabela de dados estatísticos do DESeq2
deg_annotated <- deg_sig %>%
  dplyr::mutate(ENSEMBL = rownames(deg_sig)) %>%
  dplyr::mutate(Condition = ifelse(log2FoldChange > 0, "Upregulated", "Downregulated"))

# 4. Cruzar os dados estatísticos com as anotações moleculares obtidas
final_discussion_tab <- deg_annotated %>%
  dplyr::inner_join(annotations, by = "ENSEMBL") %>%
  dplyr::select(ENSEMBL, SYMBOL, Condition, GENENAME) %>%
  dplyr::distinct(SYMBOL, .keep_all = TRUE) %>% # Remove duplicatas de isoformas
  head(15) # Mantém os top 15 para a leitura ficar limpa

# 5. Renderizar a tabela final para o seu relatório científico
knitr::kable(final_discussion_tab, col.names = c("Ensembl ID", "Gene Name", "Condition", "Brief Description"))
```

### 4.2 Interpretação Biológica e Correlação Clínica

A haploinsuficiência do fator de transcrição *Nr2f1* causa uma quebra massiva nas cascatas de regulação downstream no córtex cerebral em desenvolvimento. Os dados coletados na tabela de anotação acima confirmam esse padrão. Genes essenciais anotados com funções estritas em "componentes estruturais da mielina" e "morfogênese celular" apresentam variações severas. 

A detecção de alvos suprimidos (Downregulated) associados ao desenvolvimento de oligodendrócitos corrobora diretamente o achado de atraso na velocidade de condução de impulsos nervosos visto em pacientes com a Síndrome de Bosch-Boonstra-Schaaf (BBSOAS). Em contrapartida, genes hiper-expressos (Upregulated) vinculados a dinâmicas de matriz extracelular e sinalização de guiamento de axônios indicam uma tentativa compensatória ou distorção arquitetural durante a corticogênese, justificando as falhas de processamento visual cortical descritas no artigo original.



## 5. Referências
1. **Artigo do Dataset:** Chen CA, Wang W, Pedersen SE, Raman A, Seymour ML, Ruiz FR, Xia A, van der Heijden ME, Wang L, Yin J, Lopez J, Rech ME, Lewis RA, Wu SM, Liu Z, Pereira FA, Pautler RG, Zoghbi HY, Schaaf CP. Nr2f1 heterozygous knockout mice recapitulate neurological phenotypes of Bosch-Boonstra-Schaaf optic atrophy syndrome and show impaired hippocampal synaptic plasticity. Hum Mol Genet. 2020 Mar 27;29(5):705-715. doi: 10.1093/hmg/ddz233. PMID: 31600777; PMCID: PMC7104670.
2. **Snakemake:** Mölder, F., et al. (2021). Sustainable data analysis with Snakemake. *F1000Research*.
3. **DESeq2:** Love, M.I., Huber, W., & Anders, S. (2014). Moderated estimation of fold change and dispersion for RNA-seq data with DESeq2. *Genome Biology*.
4. **Salmon:** Patro, R., et al. (2017). Salmon provides fast and bias-free quantification of transcript expression. *Nature Methods*.
5. **clusterProfiler:** Wu, T., et al. (2021). clusterProfiler 4.0: A universal enrichment tool for interpreting omics data. *The Innovation*.